【裁判字號】    97,家聲,517
【裁判日期】    971222
【裁判案由】    選定禁治產人監護人
【裁判全文】
臺灣臺中地方法院民事裁定            97年度家聲字第517號
聲  請  人  乙○○
            陳美
相  對  人  甲○○
上列聲請人聲請選定禁治產人監護人事件，本院裁定如下：
    主  文
聲請駁回。
聲請程序費用新台幣壹仟元由聲請人負擔。
    理  由
一、聲請意旨略以：聲請人之母即相對人甲○○（民國25年2 月
    11日）因老年癡呆等疾病至認知功能喪失，雖經屢為延醫診
    治均不見起色，已至生活無法自理且不能處理自己事務之狀
    態，嗣經本院於97年12月2日以97年度禁字第337號民事裁定
    宣告相對人甲○○為禁治產人在案，而相對人之配偶、父母
    、祖父母均已死亡。相對人目前與聲請人設籍於同一住所，
    且聲請人亦實際負責處理相對人關於生活起居、身體養護療
    治之相關事宜，故為相對人權益計，爰聲請選定聲請人乙○
    ○為相對人甲○○之監護人云云，並提出戶籍謄本為證。
二、按禁治產人之監護人，依左列順序定之：一、配偶。二、父
    母。三、與禁治產人同居之祖父母。四、家長。五、後死之
    父或母以遺囑指定之人。民法第1111條第1項定有明文。其
    中關於配偶、父母、祖父母、家長等法定順位監護人，除法
    院依同法第1113條第1項準用第1094條第2項規定，為禁治產
    人之最佳利益改定監護人外，仍應以其為禁治產人之法定監
    護人（最高法院90年度臺抗字第658號裁定參照）。次按所
    謂『家』者，乃以永久共同生活為目的，而同居之親屬團體
    ，家置家長，同家之人除家長外，均為家屬（民法第1122條
    、第1123條參照）。家長、家屬間之關係，為純粹親屬間之
    身分關係，家長與家屬，不唯共同生活在一起，且彼此間存
    有支配服從關係，而由家長統攝家屬為一整體（即家團），
    以經營其永久的共同生活。依民法第1124條規定：「家長由
    親屬團體中推定之；無推定時，以家中之最尊輩者為之，尊
    輩同者，以年長者為之。最尊或最長者不能或不願管理家務
    時，由其指定家屬一人代理之。」是「家長」之確定方法，
    計有：(1)推定；(2)法定；(3)指定等三種情形。再按戶籍登記
    上之『戶』乃基於戶政上之必要所設，民法上身分關係之成
    立、變更及消滅，並不以戶籍登記為要件，戶籍登記之戶長
    及戶內人員與民法上所謂之家長及家屬即非必屬一致，其至
    多僅能作為證明方法之一種而已。（法務部（86）法律字第
    ０39308號函說明二內容參照）故上開民法規定之『家長』
    以同財共居，且主持家政者，即足當之。
三、經查相對人前經本院以97年度禁字第337號民事裁定宣告為
    禁治產人，業經本院依職權調取前開卷宗，核閱屬實。次查
    聲請人主張相對人之配偶、父母、祖父母均已過世，聲請人
    現與相對人設於同一戶籍等情，亦有前揭戶籍謄本等在卷足
    徵，亦堪信為真實。相對人與聲請人共住，生活起居及事務
    均由聲請人負責照料、處理，此業據聲請人陳明在卷，復經
    相對人之胞姐羅張苑到庭陳述無訛（本院97年12月18日訊問
    筆錄參照）。經衡之上情，相對人平日即與聲請人乙○○共
    同生活，並由其負責扶養、照顧，既然同居一家共同生活，
    即為家屬之一員，家長對於家屬自應負扶養義務，是應可認
    聲請人為相對人永久共同生活，而同居一家之家長，揆諸上
    揭說明，聲請人與相對人間具有家長家屬之關係，聲請人即
    合於民法第1111條第1項第4款規定之監護人，本身平日即負
    責養護及療治相對人，自無須再向法院聲請選定監護人。
四、第按「監護，應為監護之登記。」「監護登記，以監護人為
    申請人。」戶籍法第18、37條分別定有明文；又行政程序法
    第36條規定：「行政機關應依職權調查證據，不受當事人主
    張之拘束，對當事人有利及不利事項一律注意。」同法第37
    條復規定：「當事人於行政程序中，除得自行提出證據外，
    亦得向行政機關申請調查事實及證據。但行政機關認為無調
    查之必要者，得不為調查，並於第43條之理由中敘明之。」
    同法第43條又規定：「行政機關為處分或其他行政行為，應
    斟酌全部陳述與調查事實及證據之結果，依論理及經驗法則
    判斷事實之真偽，並將其決定及理由告知當事人。」準此，
    行政機關本應依職權調查證據，且應依各種合法取得之證據
    資料確定事實、作成行政決定。而徵諸民事訴訟或非訟事件
    乃國家司法機關以解決當事人間關於私法上爭執為目的，所
    施行之程序。綜上，相對人即禁治產人之配偶、父母、祖父
    母均已歿，既無父母、同居之祖父母之法定第二、三順位監
    護人，此際聲請人乙○○屬民法第1111條第1項第4款法定監
    護人，自毋庸再向法院聲請為相對人選定監護人。是本件聲
    請人就登記為相對人監護人登記事項，誠屬國家之戶政機關
    依職掌所為戶藉上之記載。人民本有權要求戶政機關逕為監
    護人登記，戶政機關亦應依前揭行政程序法之規定調查後予
    以登記，或駁回聲請人之申請，如聲請人如對戶政機關之行
    政處分有所不服，自得依訴願及行政訴訟程序謀求解決。
五、綜上，聲請人乙○○即相對人之家長，且相對人別無其他法
    定監護人，業如前述，則聲請人乙○○依法即為相對人之法
    定監護權人，堪可認定。是本件聲請人向本院提出選定監護
    人聲請，揆之上開說明，聲請人之聲請，於法自有不合，
    應予駁回。
六、依非訟事件法第21條第1項，裁定如主文。
中    華    民    國    97    年    12    月    22    日
                   家事法庭     法  官  陳卿和
以上為正本係照原本作成。
如對本裁定抗告須於裁定送達後十日內向本院提出抗告狀，並應
繳納抗告費新臺幣一千元。
中    華    民    國    97    年    12    月    22    日
                                書記官  巫偉凱


司法院資訊處製作；財團法人民間司法改革基金會備份。
